【裁判字號】    98,易,646
【裁判日期】    990729
【裁判案由】    詐欺
【裁判全文】
臺灣臺南地方法院刑事判決               98年度易字第646號
公  訴  人  臺灣臺南地方法院檢察署檢察官
被      告  丙○○
上列被告因詐欺案件，經臺灣臺南地方法院檢察署檢察官為不起
訴處分，並經臺灣高等法院臺南分院檢察署檢察長以97年度上聲
議字第999號駁回再議確定後，告訴人不服聲請交付審判，本院
於中華民國98年4月8日以97年度聲判字第44號裁定交付審判確定
，視為已提起公訴，判決如下：
    主  文
丙○○意圖為自己不法之所有，以詐術使人將本人之物交付，處
有期徒刑貳年。
    事  實
一、丙○○在臺南縣白河鎮大林里檨子林九之十七號經營「鎮合
    宮五年千歲」神壇（下簡稱「鎮合宮」），並擔任該神壇之
    住持，丁○○於民國九十一年四月間，因身體不適，至該神
    壇向丙○○求助指點迷津，丙○○見有機可乘，乃意圖為自
    己不法之所有，先向丁○○佯稱千歲降駕開示，丁○○前世
    殺戮過重，血流成河，今世需捐錢蓋廟，才能消災改運，否
    則將災厄不斷，並稱廟正面中門前方兩支龍柱及龍柱上方之
    橫樑，共需花費新臺幣（下同）五十至六十萬元工程款云云
    ，致丁○○陷於錯誤，自九十二年三月二十七日起至九十三
    年五月二十四日止，陸續交付五十六萬五千元現金予丙○○
    ，惟丙○○僅完成二支龍柱之工程，龍柱上方之橫樑則迄今
    仍未施工。俟丙○○以上開二支龍柱之施工設置，取得丁○○信任後，乃接續前開詐欺取財之犯意，於九十三年六月間
    ，繼以「鎮合宮」之屋頂是簡陋之鐵皮屋頂，若丁○○能捐
    錢翻修屋頂，完工後保證丁○○能消災解厄，但是工程款需
    花費約五、六百萬元云云，因丁○○深信丙○○上開所稱前
    世惡果受到報應，急於花錢化解，乃誤信丙○○所言，而自
    九十三年六月三十日起至九十六年二月十六日止，陸續再交
    付五百七十六萬元現金予丙○○。然丙○○收受丁○○所交
    付之五百七十六萬元捐款後，並未全數用於建廟工程，「鎮
    合宮」之屋頂迄今仍是舊有之鐵皮，丁○○始知受騙。
二、案經丁○○訴由臺灣臺南地方法院檢察署檢察官偵查後為不
    起訴處分，丁○○聲請再議被駁回後，向本院聲請交付審判
    。
    理  由
壹、程序部分（關於證據能力之認定）：
一、按被告以外之人於審判外之言詞或書面陳述，除法律有規定
    者外，不得作為證據，刑事訴訟法第一百五十九條第一項定
    有明文。查證人即告訴人丁○○於警詢中所為之陳述，係屬
    被告以外之人於審判外之言詞陳述，且無刑事訴訟法第一百
    五十九條之二、第一百五十九條之三所規定例外具證據能力
    之情形，是上開證人於警詢所為之陳述，自無證據能力。
二、再按除顯有不可信之情況外，從事業務之人於業務上或通常
    業務過程所須製作之紀錄文書、證明文書，亦得為證據，刑
    事訴訟法第一百五十九條之四第二款定有明文。查證人甲○○出具之估價單一紙，乃係從事業務之人於業務上所製作之
    證明文書，與其責任、信譽攸關，若有虛偽不實，該從事業
    務之人可能因此擔負刑事責任，且證人甲○○嗣後復於本院
    審判期日到庭接受詰問，其正確性及真實之保障極高，故並
    無顯有不可信之情況，依上開規定，應認有證據能力。
三、另卷附告訴人丁○○之臺灣銀行綜合存款存摺、臺灣銀行優
    惠儲蓄存款綜合服務存摺及白河鎮農會存款存摺等，均係電
    腦機器處理存、提款等交易後，直接作成電磁紀錄，再列印
    所得之結果，上開文書資料於製作過程中並無涉入人為知覺
    、記憶過程之錯誤危險，且為一般業務上製作之資料，均非
    傳聞證據，均具有證據能力。
四、末按被告以外之人於審判外之陳述，雖不符前四條（即刑事
    訴訟法第一百五十九條之一至第一百五十九條之四）之規定
    ，而經當事人於審判程序同意作為證據，法院審酌該言詞陳
    述或書面陳述作成時之情況，認為適當者，亦得為證據。當
    事人、代理人或辯護人於法院調查證據時，知有第一百五十
    九條第一項不得為證據之情形，而未於言詞辯論終結前聲明
    異議者，視為有前項之同意，刑事訴訟法第一百五十九條之
    五定有明文。查本判決所引用之其餘供述或非供述證據，被
    告於本案言詞辯論終結前，均未爭執其證據能力，本院審酌
    各該證據均非違法蒐證取得之證據，並無證據力明顯過低之
    情形，復經本院於審判期日就上開證據依法進行調查、辯論
    ，依法應有證據能力。
貳、實體部分：
一、訊據被告丙○○固供承其係位於臺南縣白河鎮大林里檨子林
    九之十七號「鎮合宮」之主持人，告訴人丁○○確實曾捐款
    予伊，且告訴人丁○○捐款時，均未交付收據或感謝狀予告
    訴人丁○○收執等情，惟矢口否認有何詐欺取財之犯行，辯
    稱：告訴人丁○○只有捐二百四十五萬元給伊，伊收到的捐
    款，都陸續用於廟的興建，伊從來沒有向告訴人丁○○聲稱
    「千歲降駕開示『你前世殺戮過重，血流成河，今世需捐錢
    蓋廟，才能消災改運，否則將災厄不斷』」、「如果你能捐
    錢翻修屋頂，在屋頂、屋脊中央設蓋七寶塔。並在屋脊兩端
    設翹尾及其他藝術圖像（如人物、花草、鳥禽），千歲一定
    很喜歡，完工後保證你能消災解厄，工程款須花費五、六百
    萬元」等語，是告訴人丁○○自己歡喜甘願捐錢給伊蓋廟的
    云云（見本院卷第三十三至三十四頁、第一九一頁反面）。
二、經查：
(一)證人即告訴人丁○○於本院審理時證稱：九十一年一月間伊
    無意間經過「鎮合宮」，看見「鎮合宮」外懸掛「鎮合宮五
    年千歲廟，農曆單日晚上八點起降駕辦事濟事」、「鎮合宮
    五年千歲每逢農曆單日降駕，濟世日為眾善信請示指點化解
    」之告示牌，乃進入廟裡參拜，第一次見面，被告即說伊前
    世殺人過多，血流成河，要即時做法事消災改運，不然災厄
    不斷，身體會繼續惡化，多做善事，捐錢蓋廟是最好的上策
    ，伊就從伊的銀行帳戶領錢出來交給被告蓋廟，被告都沒有
    給伊收據或感謝狀，被告叫伊要捐兩支龍柱及龍柱上面的橫
    樑，後來又說「鎮合宮」上面的屋頂是鐵皮要翻修，屋頂全
    部要蓋琉璃瓦，屋脊中央兩端設七寶塔及中潭元帥金尊，動
    物、人物藝術圖像，屋脊兩端設置翹尾，廟頂琉璃瓦四邊角
    翹尾，叫伊再捐錢，伊又捐了五、六百萬元，被告說捐錢出
    來蓋七寶塔就是做功德，可以消災解厄，可以長壽，伊提出
    的帳戶存摺影本中有畫線標示的部分就是伊交給被告的錢，
    九十六年二月十六日被告用很壞的口氣打電話催伊給錢，伊
    才發覺被騙等語明確（見本院九十八年十二月三日審判筆錄
    ）。而關於告訴人丁○○指訴前後共計交付六百三十二萬五
    千元捐款予被告乙節，業經告訴人丁○○提出其名下之臺灣
    銀行綜合存款存摺二件（分屬新營、嘉義分行）、臺灣銀行
    優惠儲蓄存款綜合服務存摺及白河鎮農會存款存摺各一件之
    提款明細為證。且被告於警詢中亦坦承「鎮合宮」接受信徒
    捐款時，並非均有開立收據，其所收取之捐款亦無設置簿冊
    登記或以專戶寄存金融機關等語（見警卷第五頁），核與告
    訴人丁○○所述被告沒有給伊捐款收據乙情相符。況查，被
    告並不否認係因告訴人丁○○前往「鎮合宮」祭拜而結識告
    訴人丁○○，二人間素無怨隙，衡情告訴人丁○○當無設詞
    攀誣被告之動機存在。
(二)被告雖否認曾於九十一年四月間，向告訴人丁○○表示「千
    歲降駕開示，你前世殺戮過重，血流成河，今世需捐錢蓋廟
    ，才能消災改運，否則將災厄不斷」、「廟正面中門前方兩
    支龍柱及龍柱上方之橫樑，共需花費五十至六十萬元工程款
    ，你可以捐錢作此改建廟宇工程」，亦否認有於九十三年六
    月間，向告訴人丁○○陳稱「鎮合宮」之屋頂是簡陋之鐵皮
    屋頂，若告訴人丁○○能捐錢翻修屋頂，完工後保證告訴人
    丁○○能消災解厄，但是工程款需花費五、六百萬元，要告
    訴人丁○○捐錢改建「鎮合宮」等情，並辯稱：伊設立「鎮
    合宮」只供有意願參拜的信徒膜拜，沒有從事任何消災解運
    等神化行為及收取任何費用，「鎮合宮」前所掛之「鎮合宮
    五年千歲廟，農曆單日晚上八點起降駕辦事濟世」、「鎮合
    宮五年千歲每逢農曆單日降駕濟世日為眾善信請示指點化解
    疑結」牌匾，是一位不詳信徒於九十六年八月間拿來要伊掛
    上去的，但伊實際皆沒有從事幫人消災解運等神化行為，伊
    建立「鎮合宮」經費皆是伊自己的積蓄云云（見警卷第二至
    七頁）。惟綜觀被告所述，被告所主持之「鎮合宮」既無從
    事任何消災解運之神化行為，被告更未藉此向信徒收取費用
    ，亦未向告訴人丁○○表示需捐錢蓋廟始能消災改運，則本
    件告訴人丁○○究係基於何種原因主動交付被告高達六百多
    萬元之鉅款，對此被告均無法為合理之解釋。是倘若被告並
    未憑藉上開因果輪迴及神明指示需捐錢蓋廟以消災改運之言
    詞欺哄告訴人丁○○，告訴人丁○○又怎會平白無故交付被
    告上開鉅款，由此足認告訴人丁○○前開所述，其係因為聽
    信被告所稱其前世殺戮過重，血流成河，今世需捐錢蓋廟，
    才能消災改運，否則將災厄不斷之言詞，始交付被告上開鉅
    款，應值採信。被告空言否認上情，自難憑採。
(三)被告於警、偵訊中均辯稱僅向告訴人丁○○收取二百五十萬
    元捐款，後於本院審理中又改稱僅收到告訴人丁○○二百四
    十五萬元捐款云云（見警卷第六頁、偵查卷第四頁、本院卷
    第三十三頁、第一九二頁反面）。惟查，告訴人丁○○自九
    十二年三月二十七日起至九十三年五月二十四日止，陸續交
    付五十六萬五千元現金予被告，另自九十三年六月三十日起
    至九十六年二月十六日止，陸續交付五百七十六萬元現金予
    被告之事實，業經告訴人丁○○證述在卷，並有告訴人丁○○前揭存款存摺提款明細可證，已如前述。且本院依職權調
    取被告名下之郵局帳戶九十二年至九十六年間之交易明細，
    被告之郵局帳戶於九十二年至九十三年四月十一日均無存、
    提款紀錄，且九十三年四月十二日之結存金額為六十三元，
    然被告之上開郵局帳戶自九十三年四月十二日從新店碧潭郵
    局轉至白河郵局後，即開始出現頻繁之存、提款交易紀錄，
    且自九十三年四月十二日起至九十六年三月間止，存款總金
    額高達四百六十萬元，此有中華郵政股份有限公司九十八年
    十二月十四日儲字第○九八○一○九四四四號函檢送之被告
    帳戶交易明細一份在卷可憑（見本院卷第一一五至一二○頁
    ）。然被告於本院審理中自陳九十一至九十六年間沒有固定
    工作，有工作就做，平均收入不到一萬元等語（見本院卷第
    一九三頁），且被告於本院審理中先是辯稱：伊收到的捐款
    都陸續用於廟的興建，並沒有將錢存到金融機關過，都是直
    接拿來使用云云（見本院卷第三十三頁、第一九一頁），嗣
    經本院提示被告上開郵局帳戶之交易明細後，其又改稱：這
    些錢是香油錢云云（見本院卷第一九四頁），前後供述反覆
    不一，且對於其前開郵局帳戶之存款資金來源始終無法作出
    合理之解釋，自難遽認其所辯為可採。又經本院核對被告及
    告訴人丁○○二人之帳戶交易明細後，結果如下：1.告訴人
    丁○○於九十三年三月二十九日、同年四月二十七日分別自
    其前揭臺灣銀行新營分行帳戶提領十四萬五千元、十二萬元
    ，被告之前揭郵局帳戶則分別於九十三年四月十二日、同年
    四月二十七日、同年五月十日存入五萬元、十萬元、五萬元
    ；2.告訴人丁○○於九十三年五月二十四日自其前揭臺灣銀
    行新營分行帳戶分別提領十五萬元、五萬元，被告之前揭郵
    局帳戶則於九十三年五月二十五日存入十萬元；3.告訴人丁○○於九十三年六月三十日自其前揭臺灣銀行新營分行帳戶
    提領二十萬元，被告之前揭郵局帳戶則於九十三年七月一日
    存入十萬元；4.告訴人丁○○於九十三年七月二十二日自其
    前揭臺灣銀行新營分行帳戶分別提領三十萬元、四十六萬元
    及四萬元，被告之前揭郵局帳戶則於九十三年七月二十三日
    存入六十萬元；5.告訴人丁○○於九十四年十一月二十三日
    自其前揭白河鎮農會帳戶提領二百萬元，被告之前揭郵局帳
    戶則於九十四年十一月二十五日存入一百七十萬元，且被告
    之上開帳戶自九十三年七月二十三日存入六十萬元迄九十四
    年十一月二十五日再存入一百七十萬元此段期間，其帳戶僅
    有提款之紀錄；6.告訴人丁○○於九十五年二月二十四日自
    其前揭臺灣銀行新營分行帳戶提領二十萬元、八十萬元，被
    告之前揭郵局帳戶則於九十五年二月二十四日存入一百萬元
    ；7.告訴人丁○○於九十五年四月十日自其前揭臺灣銀行嘉
    義分行帳戶提領九十九萬元，被告之前揭郵局帳戶則於九十
    五年四月十七日存入六十萬元（見偵查卷第十一至三十一頁
    、本院卷第一一五至一二○頁）。是由上可知，被告確係在
    告訴人丁○○所指訴之捐款期間開始頻繁使用其上開郵局帳
    戶，且被告之存款時間均在告訴人丁○○指訴從自己帳戶提
    款交付予被告之後，再者，被告在告訴人丁○○從自己帳戶
    提領數十萬元以上之存款後一、二日，確實均有存款之紀錄
    ，執此益證告訴人丁○○上開所述：伊提出的帳戶存摺影本
    中有畫線標示的部分就是伊交給被告的錢等語尚非無據，其
    指訴前後共計交付被告六百三十二萬五千元乙節，確值採信
    。
(四)被告復辯謂：告訴人丁○○係自願捐款給伊蓋廟，伊向告訴
    人丁○○收取之捐款均全數用於「鎮合宮」之建設云云。然
    被告自警、偵訊迄至本院言詞辯論終結前為止，均無法提出
    其確有將告訴人丁○○所交付之捐款用於興建「鎮合宮」之
    相關事證，諸如其究係委託何人施作「鎮合宮」相關工程、
    寺廟建築業者所出具之估價單或收款執據等相關資料，供本
    院調查以實其說，僅空言辯謂：伊委託蓋廟的工人是李萬金
    、黃正雄，但其二人均已過世云云（見本院卷第三十三頁反
    面），自無從遽認其所辯為可採。反之，被告確實未將告訴
    人丁○○交付之六百三十二萬五千元捐款全數用於「鎮合宮
    」之建廟工程乙情，業經告訴人丁○○委託專門承包寺廟建
    築之業者甲○○前往「鎮合宮」現場估算有告訴人丁○○署
    名之工程總價後，全部工程之價值僅為六十一萬四千六百八
    十元左右，此有甲○○所出具之估價單一紙及「鎮合宮」內
    上有「丁○○敬獻」字樣之工程照片在卷可資佐證（見偵查
    卷二第三十二至三十四頁、偵查卷四第三頁）。且證人甲○○亦到庭結證稱：伊從十四歲就開始蓋廟，蓋廟沒有工會，
    告訴人丁○○曾於九十七年二月十五日前某日，委託伊至「
    鎮合宮」估價，伊估價的項目與臺南縣警察局白河分局九十
    八年十一月二十五日南縣白警偵字第○九八○○一一八四六
    號函檢附之照片上面有刻「丁○○」名字的項目都一樣，伊
    是在九十七年二月間估價，但九十二年至九十六年間與九十
    七年間的估價變化不大，伊連工錢都有估進去；伊在估價前
    不認識告訴人丁○○，因為伊曾在關子嶺蓋一間土地公廟，
    那裡有伊的電話，告訴人丁○○看到電話才打電話找伊去估
    價等語明確（見本院卷第九十三至九十八頁），並有臺南縣
    警察局白河分局上開函文及檢附之現場圖、相片各一份附卷
    可稽（見本院卷第四十一至五十四頁），綜上足認被告所辯
    其確有將告訴人丁○○所交付之捐款全數用於興建「鎮合宮
    」乙情，要與事實不符，委無可採。
(五)而按刑法第三百三十九條第一項詐欺罪之成立，以意圖為自
    己或第三人不法所有，以詐術使人將本人或第三人之物交付
    為構成要件。所謂詐術，並不以欺罔為限，即利用人之錯誤
    而使其為財物之交付，亦不得謂非詐欺。我國憲法第七條、
    第十三條固明定，中華民國人民，無分男女、宗教、種族、
    階級、黨派，在法律上一律平等，人民有信仰宗教之自由，
    賦予人民可以平等自由選擇任何宗教信仰之自由；而宗教信
    仰，本有超越理性、科學之特質，無法以一般科學知識來判
    斷，更難以現有之科技技術加以驗證證明，對於宗教器物之
    價值及有無做法事所產生之效果，亦往往取決於信徒之主觀
    判斷，本不能僅以信徒因信仰所支付之金額，多出一般社會
    常情，做為是否遭受詐騙之衡量，惟須於信徒因宗教信仰，
    出於心甘情願奉獻之金額，非由於假藉神力指示，乃可由信
    徒自由意志判斷，始謂無詐欺可言；倘如假藉神明名義指示
    ，須信徒交付多少金額，利用信徒信仰思想受限，無法主觀
    正確判斷所交付之金額，而利用信徒不敢違背神明旨意之錯
    誤而使其為財物之交付，自非不得以詐欺罪相繩。本件被告
    利用告訴人丁○○身體不適，向神明求助指點迷津之際，佯
    稱其前世殺戮過重，血流成河，並假藉神佛旨意，要告訴人
    丁○○捐錢蓋廟作功德始能消災改運，使告訴人丁○○陷入
    「不敢違背神明旨意」、「祈求消災改運」的錯誤，而為財
    物之交付，金額更高達數百萬元，然被告收取告訴人丁○○
    交付之捐款後，卻未實際用於蓋廟工程，反而存入其私人帳
    戶提領花用，足見被告主觀上確有不法所有之詐欺故意甚明
    。綜上，本件事證明確，被告詐欺取財之犯行，洵堪認定，
    自應依法論科。
三、核被告所為，係犯刑法第三百三十九條第一項之詐欺取財罪
    。被告於密接之時、地內，利用同一犯罪機會，對告訴人丁○○為本件詐欺犯行，顯係基於獲取不法利益之單一犯罪目
    的而為，侵害同一法益，各行為獨立性極為薄弱，依一般社
    會健全觀念，在時間差距上，難以強行分開，在刑法評價上
    ，以視為數個舉動之接續施行，合為包括之一行為予以評價
    ，較為合理，屬接續犯，應論以一罪。爰審酌被告以主持神
    壇為業，並自詡為宗教之代言人，竟不思以正途取財，反而
    利用告訴人丁○○身體不適亟思求助之機會，伺機假藉神明
    旨意作為私人歛財之工具，並佯以捐錢蓋廟作功德，誘使告
    訴人丁○○交付數百萬元之款項供己花用，對丁○○之身心
    及財產所生危害甚鉅，褻瀆宗教，莫此為甚，且犯後猶矢口
    否認犯行，毫無悔意，暨其詐取之款項高達六百三十二萬五
    千元，至今仍未與告訴人丁○○達成和解，賠償其所受損害
    等一切情狀，量處如主文所示之刑，以資懲儆。
據上論結，應依刑事訴訟法第二百九十九條第一項前段，刑法第
三百三十九條第一項，刑法施行法第一條之一，判決如主文。
本案經檢察官乙○○到庭執行職務。
中    華    民    國    99    年    7     月    29    日
                  刑事第十四庭  審判長法  官  陳金虎
                                      法  官  周紹武
                                      法  官  孫淑玉
以上正本證明與原本無異。
如不服本判決應於收受本判後10日內向本院提出上訴書狀，並應
敘述具體理由。其未敘述上訴理由者，應於上訴期間屆滿後20日
內向本院補提理由書狀（均須按他造當事人之人數附繕本）「切
勿逕送上級法院」。
                                      書記官  方秀貞
中    華    民    國    99    年    7     月    29    日
附錄本案論罪科刑法條：
中華民國刑法第339條
（普通詐欺罪）
意圖為自己或第三人不法之所有，以詐術使人將本人或第三人之
物交付者，處 5 年以下有期徒刑、拘役或科或併科 1 千元以下
罰金。
以前項方法得財產上不法之利益或使第三人得之者，亦同。
前二項之未遂犯罰之。

司法院資訊處製作；財團法人民間司法改革基金會備份。
